【裁判字號】    99,交聲,3248
【裁判日期】    990827
【裁判案由】    聲明異議
【裁判全文】
臺灣臺中地方法院交通事件裁定        99年度交聲字第3248號
原處分機關  交通部公路總局臺中區監理所
異  議  人
即受處分人  甲○○
上列受處分人因違反道路交通管理處罰條例案件，對於交通部公
路總局臺中區監理所民國九十九年八月十八日所為之裁決（中監
違字第裁六○－ＨＤ00000000號裁決書），聲明異議，
本院裁定如下：
    主  文
原處分關於裁處罰鍰新臺幣逾壹萬玖仟伍佰元部分撤銷。
前項撤銷部分，甲○○不罰。
其餘異議駁回。
    理  由
一、原處分機關略以：異議人即受處分人甲○○（下稱受處分人
    ）駕駛車號五Ａ－五四九三號自用一般小客車，於民國九十
    八年七月二十七日二時五十六分許，在國道一號北上一七八
    公里處，因「酒後駕車，其吐氣所含酒精濃度每公升達○‧
    六九毫克，超過標準值」之違規，為內政部警政署國道公路
    警察局第三警察隊以公警局交字第Ｚ00000000號舉
    發違反道路交通管理事件通知單當場開單舉發。原處分機關
    嗣於受處分人因觸犯公共危險罪經臺灣臺中地方法院檢察署
    檢察官緩起訴期滿後，於九十九年八月十八日以中監違字第
    裁六○－Ｚ00000000號裁決書，依道路交通管理處
    罰條例第三十五條第一項第一款、第二十四條第一項第二款
    之規定（裁決書漏載第二十四條第一項第二款），裁處受處
    分人罰鍰新臺幣（下同）四萬九千五百元，吊扣駕駛執照十
    二個月(已執行吊扣)，施以道安講習，逾期則依裁決書處罰
    主文規定裁處云云。
二、受處分人聲明異議意旨略以：受處分人因酒駕違規，業經臺
    中地方法院檢察署依刑事訴訟法第二百五十三條之二規定諭
    知繳納處分金三萬元，惟原處分機關又依道路交通管理處罰
    條例第三十五條第一項裁處四萬九千五百元，並執行吊扣駕
    照，其有違行政程序法第二十六條一事不二罰之立法意旨，
    爰請鈞院撤銷原處分關於罰鍰部分等語。
三、按汽車駕駛人飲用酒類或其他類似物後，其吐氣所含酒精濃
    度超過每公升零點二五毫克，不得駕車；駕駛汽車經測試檢
    定酒精濃度超過標準，處汽車駕駛人罰鍰一萬五千元以上六
    萬元以下，並當場移置保管該汽車及吊扣駕駛執照一年，因
    而肇事致人受傷者，並吊扣駕駛執照二年。道路交通安全規
    則第一百十四條第二款、道路交通管理處罰條例第三十五條
    第一項第一款定有明文。又一行為同時觸犯刑事法律及違反
    行政法上義務規定者，依刑事法律處罰之。但其行為應處以
    「其他種類行政罰」或得沒入之物而未經法院宣告沒收者，
    亦得裁處之。前項行為如經不起訴處分或為無罪、免訴、不
    受理、不付審理之裁判確定者，得依違反行政法上義務規定
    裁處之。本法所稱「其他種類行政罰」，指下列裁罰性之不
    利處分：限制或禁止行為之處分：限制或停止營業、「吊扣
    證照」、命令停工或停止使用、禁止行駛、禁止出入港口、
    機場或特定場所、禁止製造、販賣、輸出入、禁止申請或其
    他限制或禁止為一定行為之處分。行政罰法第二十六條、第
    二條第一款亦有明定。
四、查本件受處分人於前揭時、地，駕駛前開自用一般小客車因
    酒精濃度超過標準（酒精呼氣濃度達每公升○‧六九毫克）
    之違規事實，固有內政部警政署國道公路警察局第三警察隊
    警當場攔檢之舉發違反道路交通管理事件通知單及裁決書等
    附卷可稽，且為受處分人於異議狀中所不爭執，惟按：
（一）依九十四年二月五日公布、九十五年二月五日施行之行政
      罰法第二十六條第一項規定：「一行為同時觸犯刑事法律
      及違反行政法上義務規定者，依刑事法律處罰之。但其行
      為應處以其他種類行政罰或得沒入之物而未經法院宣告沒
      收者，亦得裁處之。」此乃一行為同時造成刑罰法律與行
      政秩序罰規定發生競合適用之關係時，基於「一事不二罰
      」之法理，經由立法程序確立應以刑罰優先為原則，避免
      行為人承受過度且重複之處罰。此觀該條立法理由明確揭
      示：「一行為同時觸犯刑事法律及違反行政法上義務規定
      時，由於刑罰與行政罰同屬對不法行為之制裁，而刑罰之
      懲罰作用較強，故依刑事法律處罰，即足資警惕時，實無
      一事二罰再處行政罰之必要。且刑事法律處罰，由法院依
      法定程序為之，較符合正當法律程序，應予優先適用。但
      罰鍰以外之沒入或其他種類行政罰，因兼具維護公共秩序
      之作用，為達行政目的，行政機關仍得併予裁處，故為第
      一項但書規定」，其理益明。是以前揭行政罰法中刑事法
      律處罰優先且不再處以行政秩序罰之目的，既係因為行為
      人已接受刑罰而足資警惕，且已發生懲罰之作用，即無使
      行為人陷於雙重處罰之不利益，則關於刑事法律處罰之範
      圍自應採取實質認定，凡刑事實體法或程序法中所規定客
      觀上剝奪行為人生命、自由、財產權利，主觀上亦因制裁
      之嚴厲性、痛苦性，其強度足以造成心理強制而間接達成
      矯正教化目的之處遇手段，皆應納入其中，而不以形式上
      符合刑法第三十二條至第三十四條所定主刑及從刑種類者
      為限，始與前揭法律規範之意旨相符。
（二）次按道路交通主管機關對於汽車駕駛人酒後駕車之行為，
      依道路交通管理處罰條例第三十五條第一項第一款規定予
      以裁罰，係對行為人違反行政法上義務規定之行政罰，而
      汽車駕駛人酒後駕車之行為，經測試檢定酒精濃度超過規
      定標準，涉犯刑法第一百八十五條之三之公共危險罪嫌者
      ，道路交通主管處罰機關除有上開行政罰法第二十六條第
      一項但書規定，得處以其他種類行政罰之情形外，關於罰
      鍰部分，即應依上開行政罰法第二十六條及道路交通管理
      處罰條例第十條規定，移送地方法院檢察署處理，於移送
      後，非有上開行政罰法第二十六條第二項所定不起訴等事
      由，得依違反行政法上義務規定裁處者，不得再依道路交
      通管理處罰條例第三十五條第一項第一款規定，裁處行為
      人罰鍰之行政罰。
（三）再按緩起訴期間內，有下列情形之一者，檢察官得依職權
      或依告訴人之聲請撤銷原處分，繼續偵查或起訴：1.於期
      間內故意更犯有期徒刑以上刑之罪，經檢察官提起公訴者
      。2.緩起訴前，因故意犯他罪，而在緩起訴期間內受有期
      徒刑以上刑之宣告者。3.違背第二百五十三條之二第一項
      各款之應遵守或履行事項者，刑事訴訟法第二百五十三條
      之三第一項定有明文。故經檢察官為緩起訴處分者，於緩
      起訴之猶豫期間內，最終是否會被檢察官提起公訴，尚未
      終局確定，即緩起訴處分於猶豫期間內尚未具有實質確定
      力，檢察官於該猶豫期間內，尚得對被告為繼續觀察，如
      被告顯無反省警惕之情或根本欠缺反省警惕之能力，檢察
      官仍得依職權或依告訴人之聲請，將該緩起訴處分撤銷。
（四）至行政罰法第二十六條明定「一事不二罰原則」，即應受
      行政罰之行為如經不起訴處分或為無罪、免訴、不受理、
      不付審理之裁判「確定」者，始得依違反行政法上義務規
      定裁處之，並未明文規定包括緩起訴處分在內，惟依行政
      罰法第二十六條第二項之立法意旨以觀，必須待緩起訴處
      分實質確定時，被告才終局確定免於遭受刑事訴追，原處
      分機關始得為行政裁罰，亦即在緩起訴處分之猶豫期間期
      滿前，該緩起訴處分仍有被撤銷之可能，此時原處分機關
      若依法為行政裁決，將使受處分人有同時遭受行政處罰及
      刑事訴追之危險，顯與行政罰法第二十六條規定之立法意
      旨相悖。且查，刑事訴訟法第二百五十三條之二規定，命
      被告為金錢給付、勞務給付及處遇措施的部分，應得被告
      之同意（因涉及被告之人身自由及財產的拘束，且產生未
      經裁判即終局處理案件之實質效果，自應考慮被告之意願
      ）。至於命被告為金錢給付部分，並得為民事強制執行名
      義。無論檢察官課以被告以上何種負擔或指示，此等負擔
      或指示雖非「刑罰」，但仍是一種「特殊的處遇措施」，
      會產生未經裁判即終局處理案件之實質效果，亦即性質上
      已係實質的制裁，造成被告權利即財產減少及自由受限的
      影響；且緩起訴處分所定緩起訴期間期滿後，該緩起訴處
      分將發生禁止對已為緩起訴處分之同一犯罪事實再行起訴
      之效力，即所謂「緩起訴處分之實體（實質）確定力」；
      因之，緩起訴處分所定緩起訴期間期滿後，該緩起訴處分
      乃發生實質確定力。故檢察官所為對於受處分人之緩起訴
      處分，實已產生實質刑罰之效果。至於絕對之不起訴處分
      ，則自處分確定時起即發生實體上之確定力，不若緩起訴
      處分於緩起訴處分之期間（即猶豫期間）僅發生形式之之
      確定力；另相對不起訴處分（即刑事訴訟法第二百五十三
      條），於不起訴處分確定時，即產生禁止再訴之實體確定
      力，且與緩起訴處分具有相當重疊性，亦即得為緩起訴處
      分的範圍均包含相對不起訴處分的範圍，同時緩起訴處分
      形式確定後，依刑事訴訟法第二百六十條規定，仍未發生
      禁止再訴之實體確定力，在效果上有很大之不同。因之，
      緩起訴處分自不宜與不起訴處分等同視之，於理甚明。
（五）又我國關於不起訴處分與緩起訴處分之規定，多見於刑事
      訴訟法，於該法法例之用語，均個別明列之，如刑事訴訟
      法第二百五十五條第一項、第二百五十九條、第二百六十
      條均屬之；易言之，在我國刑事訴訟法之體例上，並無將
      「不起訴處分」一詞包含「緩起訴處分」之情形。再依我
      國刑事訴訟法第二百五十三條之一規定，有關緩起訴處分
      ，需具備(1)犯罪嫌疑充足，(2)斟酌刑法第五十七條所列
      事項，(3)為公共利益之維護，(4)以緩起訴為適當者（即
      適當性）等要件；尚與不起訴處分之要件有間；因之，倘
      認行政罰法第二十六條第二項規定之「不起訴處分」包含
      「緩起訴處分」之情形，是否已逾文義解釋之範圍，實有
      疑問。況關於緩起訴處分之要件、裁量之基準，與不起訴
      處分相較，均多有不同，至多應僅得視緩起訴處分為暫緩
      起訴之處分，而非不起訴處分。另行政罰法第二十六條第
      二項規定既未明文包含「緩起訴處分」之類型，而對於人
      民不利益之規定本不得任意加以擴張其適用，自不宜逕認
      行政罰法第二十六條第二項之規定於經緩起訴處分之情形
      亦有適用，始為允當，並符其立法理由。
（六）又按法官依據法律獨立審判，憲法第八十條載有明文，各
      機關依其職掌就有關法規為釋示之行政命令，法官於審判
      案件時，固可予以引用，但仍得依據法律，表示適當之不
      同見解，並不受其拘束；司法行政機關所發司法行政上之
      命令，如涉及審判上之法律見解，僅供法官參考，法官於
      審判案件時，亦不受其拘束（司法院大法官會議第二一六
      號解釋意旨參照），是法務部九十五年五月二十五日法律
      字第○九五○七００三九三號函雖謂：行政罰法第二十六
      條第二項所稱「不起訴處分」包括「緩起訴處分」在內；
      惟細繹上揭公函內容，並未具體說明其法理及規範依據為
      何，則基於上述之說明及司法院大法官會議釋字第二一六
      號解釋之意旨，本院自得依據學理、法律規範，妥為解釋
      認定。且行政罰法第二十六條第二項乃例外得裁處行政秩
      序罰之補充規定，參諸該條文係將「不起訴處分」、「無
      罪」、「免訴」、「不受理」、「不付審理」等不能證明
      刑事被告犯罪或未曾使其實際接受刑罰之情形逐一臚列，
      顯然與該條第一項所指發生處罰競合之前提要件尚有未合
      ，故有第二項仍依違反行政法上義務規定裁處之必要。而
      緩起訴處分既非不能證明行為人之犯罪事實，且有支付一
      定金額之實質處罰，自與上開行政罰法第二十六條第二項
      列舉之不起訴處分等情形迥然有別，仍無從遽為比擬而為
      相同之處置。如若不然，則刑事被告如經法院循審判程序
      判處罰金或得以易科罰金之拘役或有期徒刑，均得以援用
      行政罰法第二十六條第一項之規定，免於處以行政秩序罰
      之雙重不利益；至於藉由緩起訴處分而節省司法資源者，
      在基於實質懲罰目的而其財產權遭受剝奪之餘，卻仍需繳
      納一定金額之行政罰鍰，其結果勢必降低刑事被告接受緩
      起訴處分之意願，而反噬緩起訴處分替代繁複刑事審判程
      序之制度性機能。準此以言，行政罰法第二十六條第二項
      既未將緩起訴處分列舉其中，本於「例外規定從嚴解釋」
      之法理及前揭說明，自不能將條文中「不起訴處分」之範
      圍，擴及於性質顯不相同之「緩起訴處分」，附此敘明
（七）而道路交通管理處罰條例第三十五條所規定之裁處含有罰
      緩與吊扣駕照之處分，二者分屬行政罰法法理中之裁罰含
      有對於過去違反義務行為處罰之秩序罰，以及對於預防將
      來再犯危險之管制罰；而前者對於過去義務違反而為秩序
      罰之目的與刑事制裁所欲達到保護交通安全之目的相同，
      二者既為相同之目的，則處以較重之刑事制裁已足，無重
      複處罰之必要。故對於性質相同之金錢裁罰，已依懲罰作
      用較強之刑事法律制裁後，即無再依行政法為相同處罰之
      理（臺灣高等法院臺中分院九十五年度交抗字第四七七號
      、第一○六六號、第一○七四號、九十七年度交抗字第七
      號裁定亦採同旨）。
（八）綜上，自行政罰法第二十六條規定之立法意旨為有利於行
      為人之解釋，宜認應受行政裁罰之行為，關於「罰鍰」部
      分，同一事實如經緩起訴處分確定，且緩起訴期滿未經撤
      銷者，亦有行政罰法第二十六條所定一事不二罰原則之適
      用。
五、再者，如行為人所支付之緩起訴處分金，未達道路交通管理
    處罰條例第九十二條第三項所訂最低罰鍰基準規定者（依違
    反道路交通管理事件統一裁罰基準表之規定，駕駛人違反處
    罰條例第三十五條第一項第一款之規定，其吐氣所含酒精濃
    度超過每公升○‧五五毫克以上者，小型車之最低罰鍰為四
    萬九千五百元），依該條例第三十五條第八項「前項汽車駕
    駛人，經裁判確定處以罰金低於本條例第九十二條第三項所
    訂最低罰鍰基準規定者，應依本條例裁決繳納不足最低罰鍰
    之部分」之規定，即須補繳不足最低罰鍰之差額，始為適法
    （臺灣高等法院臺中分院九十九年度交抗字第五八○號裁定
    意旨、臺灣高等法院暨所屬法院九十六年法律座談會刑事類
    提案第三十六號審查意見、九十七年法律座談會刑事類提案
    交通案件第三十九號研討結果參照）。
六、依上開說明，受處分人雖有於上開時、地酒後駕駛前開自用
    一般小客車，違反道路交通管理處罰條例第三十五條第一項
    第一款規定之違規行為，惟受處分人上開酒後駕車之行為，
    係屬同時觸犯刑事法律及違反行政法上義務規定之行為，揆
    諸前揭規定與說明，罰鍰部分應依刑事法律處罰之，況受處
    分人此次酒後駕車之行為，業經臺灣臺中地方法院檢察署檢
    察官為緩起訴處分，並經該署檢察官命其向臺中縣政府支付
    三萬元，嗣於九十九年八月十二日緩起訴期滿，此有臺灣臺
    中地方法院檢察署檢察官九十八年度速偵字第二八一五號緩
    起訴處分命令通知書、臺灣高等法院被告前案紀錄表及臺中
    縣政府收入繳款書影本在卷可稽，此固非刑法所定刑罰之種
    類，然已對受處分人名譽、心理產生相當制約並影響受處分
    人財產上之權利，亦應可實質該當行政罰法第二十六條第一
    項之「依刑事法律」之處罰。又受處分人所繳納上開具有罰
    金性質之處分金三萬元，未達道路交通管理處罰條例第三十
    五條第一項第一款暨違反道路交通管理事件統一裁罰基準表
    所定之最低罰鍰基準額四萬九千五百元，是依前揭說明，原
    處分機關就行政罰之罰鍰方面，依道路交通管理處罰條例第
    三十五條第八項規定，應僅得就受處分人所繳納不足最低罰
    鍰基準額之部分即差額一萬九千五百元裁處罰鍰。綜上，原
    處分機關漏未斟酌及此，而對受處分人裁處罰鍰四萬九千五
    百元，其中三萬元部分，顯有違行政罰法第二十六條第一項
    前段一事不二罰之規定，自有未洽。是以，原處分關於裁處
    受處分人罰鍰逾一萬九千五百元部分之罰鍰（即三萬元部分
    ）既屬無據，則受處分人就此部分所為之異議，即有理由，
    而原處分就此部分自應予撤銷，另由本院為不罰之諭知；惟
    因受處分人尚有補繳一萬九千五百元罰鍰差額之義務，故原
    處分關於裁處受處分人罰鍰未逾一萬九千五百元之部分，自
    無不當，是受處分人就此部分之異議，則為無理由，應予駁
    回（臺灣高等法院臺中分院九十九年度交抗字第五八○號裁
    定意旨參照）。至原處分中關於吊扣汽車駕駛執照及施以道
    安講習部分，係對於預防再犯之行政罰，乃為抑止酒後駕車
    之不法行為，維護道路交通用路權人之生命、身體之安全法
    益，依行政罰法第二十六條第一項但書之規定，得裁處之，
    且受處分人對於原處分關於吊扣駕駛執照、施以道安講習部
    分之裁罰，並未於聲明異議狀中指摘，應認受處分人就此部
    分未予異議，而告確定，附此敘明。
七、據上論斷，應依道路交通管理處罰條例第八十七條第二項，
    道路交通案件處理辦法第十九條、第二十條前段，裁定如主
    文。
中    華    民    國    99    年    8     月    27    日
                  交通法庭  法  官  林慶郎
以上正本證明與原本無異。
如不服本裁定，應於收受送達後五日內向本院提出抗告狀。（應
附繕本）
                            書記官  黃士益
中    華    民    國    99    年    8     月    27    日

司法院資訊處製作；財團法人民間司法改革基金會備份。
